【裁判字號】    98,訴緝,43
【裁判日期】    980414
【裁判案由】    違反臺灣地區與大陸地區人民關係條例
【裁判全文】
臺灣高雄地方法院刑事判決              98年度訴緝字第43號
公 訴 人  臺灣高雄地方法院檢察署檢察官
被    告  甲○○  55歲民國.
上列被告因偽造文書案件，經檢察官提起公訴（96年度偵字第16
641 號），被告於本院準備程序中為有罪之陳述，經合議庭裁定
由受命法官依簡式審判程序獨任審理，本院判決如下：
    主  文
甲○○共同連續犯行使使公務員登載不實文書罪，處拘役伍拾玖
日，如易科罰金，以銀元佰元即新臺幣玖佰元折算壹日；減為
拘役貳拾玖日，如易科罰金，以銀元佰元即新臺幣玖佰元折算
壹日。又共同犯行使使公務員登載不實文書罪，處拘役伍拾伍日
，如易科罰金，以新臺幣壹仟元折算壹日；減為拘役貳拾柒日，
如易科罰金，以新臺幣壹仟元折算壹日。又共同犯行使使公務員
登載不實文書罪，處拘役伍拾伍日，如易科罰金，以新臺幣壹仟
元折算壹日。應執行拘役壹佰壹拾日，如易科罰金，以銀元佰
元即新臺幣玖佰元折算壹日。緩刑年。
    事實及理由
一、按本件被告甲○○所犯刑法第216 條、第214 條行使使公務
    員登載不實文書罪，核係死刑、無期徒刑、最輕本刑為3 年
    以上有期徒刑以外之罪，其於準備程序中就前揭被訴事實均
    為有罪之陳述，經依法告知簡式審判程序之旨，並聽取當事
    人之意見後，本院認無不得或不宜改依簡式審判程序進行之
    情形，爰依刑事訴訟法第273 條之1 第1 項規定，裁定本件
    由受命法官獨任進行簡式審判程序，又本件卷內之物證、書
    證等證據，依同法第273 條之2 規定，不受第159 條第1 項
    關於傳聞法則規定之限制，依法均有證據能力，合先敘明。
二、犯罪事實：
  (一)甲○○明知並無與吳煥昌結婚之真意，詎為達使自己得以虛
    偽不實探親名義非法入境臺灣地區之目的，竟與宋志財（已
    於民國95年10月5 日死亡，另經臺灣高雄地方法院檢察署檢
    察官於97年1 月28日以96年度偵字第16641 號為不起訴處分
    確定）、劉信宏、吳煥昌（上二人均經本院先行於97年11月
    26日以97年度訴字第1092號刑事判決審結在案）及真實姓名
    年籍不詳之大陸地區成年女子「阮依珠」共同基於使公務員
    登載不實事項於公文書上予以行使之犯意聯絡，先由宋志財
    安排劉信宏偕同欠缺結婚真意之吳煥昌於92年8 月7 日前往
    大陸地區，劉信宏進而指示吳煥昌於92年8 月18日，在大陸
    地區福建省福州市公證處，與亦欠缺結婚真意之甲○○辦理
    假結婚登記之公證，以取得該公證處發給之結婚公證書後，
    劉信宏、吳煥昌即先行於92年8 月30日返回臺灣地區，並事
    先同謀推由劉信宏偕同吳煥昌，於92年9 月9 日持吳煥昌國
    民身分證、前開結婚公證書、財團法人海峽交流基金會（下
    稱海基會）證明等文件於前往高雄縣美濃戶政事務所辦理結
    婚登記，使不知情且就結婚真意欠缺實質審核權限之該管公
    務員誤認吳煥昌、甲○○2 人間確有婚姻關係存在，致於結
    婚登記申請書審核欄內依序核章，而等同於將婚姻關係存在
    此一不實事項，登載於職務上所掌管之戶籍登記簿等公文書
    ，並據以發給已登載此一內容之戶籍謄本予吳煥昌收執，足
    生損害於戶政機關對於婚姻登記管理之正確性，吳煥昌並於
    同日填具「大陸地區人民進入臺灣地區保證書」，持向高雄
    縣政府警察局旗山分局中壇派出所辦理對保手續，使有實質
    審查權之員警蓋章表示審核通過。迨吳煥昌取得前開戶籍謄
    本及保證書後，劉信宏旋於92年9 月10日，以吳煥昌代理人
    之身分，持前開戶籍謄本等資料向前行政院內政部警政署入
    出境管理局〔下稱前境管局，嗣該局於96年1 月2 日改制為
    行政院內政部入出國及移民署（下稱移民署）〕行使之，申
    請准予甲○○來臺探親，並於同年月16日獲准來臺居留，使
    對於是否准許入境有實質審查准駁權之前境管局承辦公務員
    於職務上所掌管之大陸地區人民進入臺灣地區旅行證申請書
    上登載吳煥昌與甲○○於92年8 月18日結婚之不實事項，使
    該機關承辦公務員核發甲○○之入臺旅行證，甲○○遂憑該
    證分別於92年10月30日非法入境臺灣地區。
  (二)甲○○入境臺灣地區後，吳煥昌復曾於94年8 月20日赴高雄
    縣政府警察局旗山分局中壇派出所辦理對保手續，使對於保
    證人是否確實設籍並居住於對保機關之轄區、有無能力履行
    保證責任及吳煥昌與甲○○是否為夫妻等事項有實質審查權
    之員警蓋章表示審核通過，甲○○來臺後因有返回大陸地區
    之需要，為謀自己得再次順利入境臺灣地區，乃與吳煥昌共
    同另萌行使使公務員登載不實文書之犯意聯絡，復先後於95
    年3 月21日前2 月內某日、95年7 月26日及96年4 月30日3
    度執往前開戶政事務所申請戶籍謄本後，再分別於95年3 月
    21日、95年7 月26日及96年4 月30日持發給之戶籍謄本向前
    境管局及移民署申辦入出許可證之加簽手續，甲○○遂憑該
    加簽許可依序於95年4 月4 日、95年8 月2 日、96年5 月7
    日多次入境臺灣地區，足以生損害於戶政機關對於婚姻登記
    管理之正確性。
三、上開犯罪事實，有下列證據足資為證：
  (一)被告甲○○於本院審理中之自白（見本院卷第58、79、80頁
    ）。
  (二)證人即共同正犯劉信宏於警詢中及本院97年度訴字第1092號
    案件審理時之證述、證人即共同正犯吳煥昌於警詢中陳述及
    本院97年度訴字第1092號案件審理時之自白。
  (三)劉信宏、吳煥昌、甲○○之旅客入出境紀錄查詢單。
  (四)大陸地區人民進入臺灣地區旅行證申請書、保證書、財團法
    人海峽交流基金會證明（認證書）、結婚公證書、委託書、
    中華民國臺灣地區入出許可證、戶籍謄本。
  (五)移民署98年3 月23日移署資處寰字第0980041487號函及檢附
    之吳煥昌戶籍謄本影本（見本院卷第51至54頁）
四、論罪：
  (一)新舊法律之比較：
    1.被告甲○○為本件部分犯行後，刑法部分條文業於94年2
      月2 日修正公布，並自95年7 月1 日起施行（下稱修正前
      刑法或修正後刑法），又刑法施行法增訂第1 條之1 ，亦
      於95年6 月14日修正公布，同年7 月1 日起施行。按行為
      後法律有變更者，適用行為時之法律，但行為後之法律有
      利於行為人者，適用最有利於行為人之法律，刑法第2 條
      第1 項定有明文。次按本次刑法修正之比較新舊法，應就
      罪刑有關之共犯、未遂犯、想像競合犯、牽連犯、連續犯
      、結合犯，以及累犯加重、自首減輕暨其他法定加減原因
      （如身分加減）與加減例等一切情形，綜其全部罪刑之結
      果而為比較，最高法院95年度第8 次刑庭會議著有決議可
      資參照，先此敘明。
    2.修正前刑法第28條規定：「二人以上共同實施犯罪之行為
      ，皆為正犯」，修正後刑法第28條則規定：「二人以上共
      同實行犯罪之行為者，皆為正犯」。其中「實施」一語，
      涵蓋陰謀、預備、著手及實行之概念在內，其範圍較廣；
      而「實行」則著重於直接從事構成犯罪事實之行為，其範
      圍較狹，是修正後刑法共同正犯之範圍已有限縮。共同正
      犯之範圍既因此而有變動，自屬犯罪後法律有變更，而非
      僅屬純文字修正（最高法院96年度臺上字第934 號判決意
      旨參照），修法後將完全未參與犯罪行為之實行之陰謀共
      同正犯及預備共同正犯刪除。新舊法比較結果，以修正後
      刑法第28條之規定，較有利於被告。
    3.又新修正之刑法業已刪除第56條連續犯之規定，此刪除雖
      非犯罪構成要件之變更，但顯已影響行為人刑罰之法律效
      果，自屬法律有變更。依修正前刑法第56條規定，行為人
      連續數行為而犯同一罪名，僅論以1 罪，並加重其刑，而
      依修正後刑法規定，行為人之數犯罪行為，原則須分論併
      罰，是經比較新、舊法結果，應以行為時法即修正前刑法
      規定對被告較為有利。
    4.刑法第216 條、第214 條之行使使公務員登載不實文書罪
      有罰金之法定刑。而關於罰金刑最低數額之規定，依修正
      前刑法第33條第5 款規定，及依現行法規所定貨幣單位折
      算新臺幣條例規定折算後，為銀元1 元即新臺幣3 元；依
      修正後刑法第33條第5 款規定，最低額則為新臺幣1 千元
      。從而，經比較結果，應以行為時法即修正前刑法規定對
      被告較為有利。
    5.刑法罰金刑之加重，依新法第67條規定，其最高度及最低
      度同加重之，較舊法第68條所定，僅加重其最高度，為不
      利於被告，自應以舊法較有利於被告；反之，刑法罰金刑
      之減輕，依新法第67條規定，其最高度及最低度同減輕之
      ，較舊法第68條所定，僅減輕其最高度，為有利於被告，
      自應以新法較有利於被告。
    6.經綜合比較結果，以修正前刑法規定之罰金刑最低度刑較
      低、並以刑法修正前之犯行部分得適用修正前連續犯之規
      定，均堪認對於被告較為有利，是對被告所為之各該於修
      法前之犯行，均應依刑法第2 條第1 項前段之規定，適用
      上揭修正前刑法規定處斷。
  (二)核被告於前開於92年9 月9 日、95年3 月21日前2 月內某日
    2 次行使使公務員登載假結婚不實事項之共犯行為，乃均係
    犯刑法第216 條、第214 條之行使使公務員登載不實文書罪
    ；被告使公務員登載不實之低度行為，為行使之高度行為所
    吸收，不另論罪。被告與已故宋志財、劉信宏、大陸地區成
    年女子「阮依珠」就此部分犯行有犯意聯絡、行為分擔，均
    應論以共同正犯。又就被告為達連續進入台灣地區之目的，
    同謀推由另案共犯劉信宏偕同另案共犯吳煥昌於92年9 月9
    日、及被告於95年3 月21日前2 月內某日先後2 次行使使公
    務員登載假結婚不實事項之共犯行為，手法均相同，均係觸
    犯構成要件相同之罪名，應均係基於概括犯意反覆為之數行
    為，為連續犯，應依修正前刑法第56條之規定各以一罪論，
    並加重其刑。又其中被告於92年10月30日、95年4 月4 日2
    度進入台灣地區分別於上揭所為行使使公務員登載不實文書
    行為之時間，雖相距達2 年半之久，惟因被告為大陸地區人
    民，來台仍有在台期限之限制等原因而有返回大陸地區之必
    要，致使被告以大陸地區人民身分再度來台，本為被告所得
    預見，是以被告為於95年4 月4 日再度來台所為之行使使公
    務員登載不實文書行為，仍應認與首度來台之行使使公務員
    登載不實文書行為間屬有反覆所為之概括犯意，故被告前揭
    2 度所為行使使公務員登載不實文書之行為間，自有修正前
    刑法第56條連續犯規定之適用，附此敘明。
  (三)又被告於犯罪事實欄(二)之95年7 月26日及96年4 月30日所為
    前開行使使公務員登載不實文書2 罪，被告與吳煥昌就此部
    分犯行有犯意聯絡、行為分擔，均應論以共同正犯，而時間
    點分別為95年7 月26日及96年4 月30日，相隔已久，顯係基
    於各別犯意所為之者，復均無修正前刑法第56條連續犯規定
    之適用，應分論併罰，亦均係犯刑法第216 條、第214 條之
    行使使公務員登載不實文書罪。
  (四)另非法進入台灣之大陸地區人民即被告，係犯罪構成要件要
    素，其入境台灣尚不成立違反台灣地區與大陸地區人民關係
    條例第15條第1 項應依同條例第79條第1 項規定處斷犯行之
    共犯（最高法院92年度台上字第5755號判決意旨參照），附
    此併敘。
五、科刑：
  (一)本院審酌被告為達使自己得以探親名義入境臺灣地區之目的
    ，竟以假結婚手法為之且辦理結婚戶籍登記，俾持載有該內
    容之戶籍謄本辦理入境所需手續，顯已妨害戶政機關對於婚
    姻登記戶籍資料管理之正確性。惟念被告犯後坦承犯行，堪
    認具有悔意，態度尚稱良好，且其在臺期間並未從事何犯罪
    行為及犯罪動機、目的、手段等一切情狀，爰分別量處如主
    文所示之刑，並各諭知易科罰金之折算標準。
  (二)又被告上開於92年9 月9 日、95年3 月21日前2 月內某日所
    為之連續行為及95年7 月26日所為之犯行，均係於96年4 月
    24日前所犯，且係在中華民國九十六年罪犯減刑條例施行後
    發布通緝及緝獲，有本院通緝稿及內政部入出國及移民署專
    勤事務第二大隊高雄縣專勤隊通緝案件移送書在卷可參（見
    本院卷第4 頁），而均無上開減刑條例第5 條所定不得減刑
    之情形，經核均符合上開罪犯減刑條例第2 條第1 項第3 款
    之規定，爰依法分別減刑為如主文所示之刑，併諭知如主文
    所示之易科罰金之折算標準，而被告上開於96年4 月30日所
    為之行為，係於96年4 月24日後所犯，自無前開減刑條例之
    適用，併此附敘。又本件被告於前開於92年9 月9 日、95年
    3 月21日前2 月內某日所為連續行為犯罪時之刑法第41條第
    1 項前段規定：「犯最重本刑為5 年以下有期徒刑以下之刑
    之罪，而受6 個月以下有期徒刑或拘役之宣告，因身體、教
    育、職業、家庭之關係或其他正當事由，執行顯有困難者，
    得以1 元以上3 元以下折算1 日，易科罰金。」，而被告上
    開行為時之易科罰金折算標準，修正前罰金罰鍰提高標準條
    例第2 條前段（現已廢止）規定，就其原定數額提高為1 百
    倍折算1 日，是本件被告上開行為時之易科罰金折算標準，
    應以銀元1 百元以上3 百元以下折算1 日，經折算為新臺幣
    後，應以新臺幣3 百元以上9 百元以下折算為1 日；惟95年
    7 月1 日修正公布施行之刑法第41條第1 項前段則規定：「
    犯最重本刑為5 年以下有期徒刑以下之刑之罪，而受6 個月
    以下有期徒刑或拘役之宣告者，得以新臺幣1 千元、2 千元
    或3 千元折算1 日，易科罰金。」，經比較修正前後之易科
    罰金折算標準，以95年7 月1 日修正公布施行前之規定，較
    有利於受刑人，至於新法將原有「因身體、教育、職業、家
    庭之關係或其他正當事由，執行顯有困難」規定，予以刪除
    ，因該部分係屬於檢察官指揮執行時，所應審酌事項之規定
    （最高法院77年度台非字第158 號判決參照），而與法院應
    否諭知易科罰金之要件判斷無涉，是應依刑法第2 條第1 項
    前段，適用修正前刑法第41條第1 項前段規定，爰依此諭知
    如易科罰金，以銀元3 百元即新臺幣9 百元折算1 日，至被
    告於95年7 月26日及96年4 月30日所為前開行使使公務員登
    載不實文書2 罪，則以刑法修正後之新臺幣1 千元折算1 日
    ，諭知易科罰金之折算標準。
  (三)再按數罪併罰，其中部分之裁判易刑標準係依舊法諭知，另
    部分依新法諭知，合併定刑後之易刑標準，應依刑法第2 條
    之規定，擇有利於受刑人之折算標準適用之，此有最高法院
    86年度台非字第87號判決可資參考；又數罪併罰有2 以上裁
    判，其易刑折算標準不同，減刑後合併定執行刑時，其易刑
    之折算標準，依刑法第2 條第1 項但書意旨，擇最有利於受
    刑人之折算標準定之，司法院頒布之法院辦理九十六年減刑
    案件應行注意事項第34條亦有明文。查被告前開之罪，均為
    最重本刑5 年以下有期徒刑之罪，且均受6 個月以下有期徒
    刑之宣告；其中於92年9 月9 日、95年3 月21日前2 月內某
    日所為之連續行為犯罪時間均係在95年7 月1 日刑法修正施
    行前，其餘於97年7 月26日、96年4 月30日所為2 次犯行之
    犯罪時間則均在95年7 月1 日刑法修正施行後，揆諸上開說
    明，就前開之3 罪定應執行刑時，雖修正前刑法第51條規定
    ：「數罪併罰，分別宣告其罪之刑，依左列各款定其應執行
    者：」其中第6 款規定：「宣告多數拘役者，比照前款定其
    刑期。但不得逾4 個月。」；而修正後刑法第51條第6 款係
    規定：「宣告多數拘役者，比照前款定其刑期。但不得逾12
    0 日」，惟此僅屬法條文字之修正，要不影響刑罰權之效果
    ，非屬刑法第2 條第1 項所稱之法律變更，應逕行適用新法
    即修正後刑法第51條第6 款之規定合併定被告本件各罪之刑
    期，惟被告所犯前揭刑法修正前之罪與刑法修正後2 罪之易
    科罰金折算標準並不相同，依前開說明，自應適用較有利於
    被告之銀元3 百元即新臺幣9 百元之折算標準。是本件自應
    依前揭規定之意旨及刑法第2 條第1 項前段，適用修正前刑
    法第41條第1 項前段規定，而諭知本件定應執行刑後之易科
    罰金折算標準，附此說明。
六、被告前未曾因故意犯罪受有期徒刑以上刑之宣告，有臺灣高
    等法院被告前案紀錄表1 紙在卷可按（見本院卷第21頁），
    其因一時失慮，偶罹刑典，且於犯後坦承犯行，堪認具有悔
    意，態度尚稱良好，均業如前述，經此程序及罪刑之宣告，
    當知所警惕，信無再犯之虞，本院因認所宣告之刑以暫不執
    行為適當，爰依刑法第74條第1 項第1 款之規定（最高法院
    95年5 月23日第8 次刑事庭會議決議意旨認應直接適用裁判
    時之新法），予以宣告緩刑3 年，以啟自新。另參酌本案犯
    罪情節，以不另附加緩刑之條件為宜，附此敘明。
據上論斷，應依刑事訴訟法第273 條之1 第1 項、第284 條之1
、第299 條第1 項前段、第310 條之2 、第454 條第2 項，刑法
第2 條第1 項前段、第28條、第216 條、第214 條、第41條第1
項前段、第51條第6 款、第74條第1 項第1 款，修正前刑法第28
條、第56條、第41條第1 項前段，罰金罰鍰提高標準條例第2 條
（現已廢止），刑法施行法第1 條之1 、第3 條之1 ，中華民國
九十六年罪犯減刑條例第2 條第1 項第3 款、第7 條、第10條第
1 項，判決如主文。
本案經檢察官乙○○到庭執行職務。
中    華    民    國    98    年    4     月    14    日
                  刑事第八庭  法  官  林建鼎
以上正本證明與原本無異。
如不服本判決應於收受本判決後10日內向本院提出上訴書狀，並
應敘述具體理由，如未敘述上訴理由者，應於上訴期間屆滿後20
日內補提理由書狀於本院（均須按他造當事人之人數附繕本）「
切勿逕送上級法院」。
中    華    民    國    98    年    4     月    14    日
                              書記官  林秀敏
◎附錄本案所犯法條：
《刑法第216 條─行使使公務員登載不實文書罪》
行使第210 條至第215 條之文書者，依偽造、變造文書或登載不
實事項或使登載不實事項之規定處斷。
《刑法第214 條─使公務員登載不實罪》
明知為不實之事項，而使公務員登載於職務上所掌之公文書，足
以生損害於公眾或他人者，處3 年以下有期徒刑、拘役或500 元
以下罰金。
《刑法施行法第1 條之1 》
中華民國94年1 月7 日刑法修正施行後，刑法分則編所定罰金之
貨幣單位為新臺幣。
94年1 月7 日刑法修正時，刑法分則編未修正之條文定有罰金者
，自94年1 月7 日刑法修正施行後，就其所定數額提高為30倍。
但72年6 月26日至94年1 月7 日新增或修正之條文，就其所定數
額提高為3 倍。


司法院資訊處製作；財團法人民間司法改革基金會備份。
